ACORDAO-COMPLETO-2308215

ACÓRDÃO 1930/2019 ATA 31/2019 - PLENÁRIO

VISTOS, relatados e discutidos estes autos de pedido de reexame interposto por Alfredo Ferreira dos Santos Filho contra o Acórdão 478/2016-TCU-Plenário,
ACORDAM os Ministros do Tribunal de Contas da União, reunidos em sessão do Plenário, diante das razões expostas pelo relator, em:
9.1. conhecer do pedido de reexame para, no mérito, dar-lhe provimento, para tornar insubsistentes os itens 9.2, 9.3 e 9.4 do Acórdão 478/2016-TCU-Plenário;
9.2. dar ciência desta deliberação ao recorrente e à unidade jurisdicionada.

Pedido de Reexame interposto contra acórdão que, entre outras medidas, aplicou multa ao recorrente, em face de indícios de irregularidade nos critérios de inabilitação adotados no âmbito de licitação na modalidade convite para concessão administrativa de uso de imóvel para funcionamento de uma cantina.

23º Batalhão de Caçadores.

3. Interessados/Responsáveis/Recorrentes:
3.1. Responsáveis: Alfredo Ferreira dos Santos Filho (XXX.620.227-XX); Carlos Daniel Mesquita Mota 02899992350 (19.801.098/0001-04); Eva Costa Farias Mota 80475167368 (19.829.970/0001-22); Mateus de Mesquita Mota (19.840.296/0001-87)
3.2. Recorrente: Alfredo Ferreira dos Santos Filho (XXX.620.227-XX).

13.1. Ministros presentes: Ana Arraes (na Presidência), Walton Alencar Rodrigues (Relator), Benjamin Zymler, Augusto Nardes, Aroldo Cedraz e Raimundo Carreiro.
13.2. Ministros-Substitutos presentes: Augusto Sherman Cavalcanti, André Luís de Carvalho e Weder de Oliveira.

WALTON ALENCAR RODRIGUES

Ministro-Substituto Marcos Bemquerer Costa.

Adoto, como Relatório, a instrução do Auditor (peça 113) , que contou com a anuência do corpo diretivo da unidade técnica (peças 114 e 115) :
"1.	Trata-se de pedido de reexame interposto por Alfredo Ferreira dos Santos Filho (peça 86) contra o Acórdão 478/2016-TCU-Plenário (peça 41) , de Relatoria do Exmo. Ministro Marcos Bemquerer.
1.1	A deliberação recorrida apresenta o seguinte teor:
VISTOS, relatados e discutidos estes autos de formulada pela empresa licitante, Francisco Gleilson Sousa e Silva - ME, com pedido de medida cautelar, em face de indícios de conluio e de irregularidade nos critérios de inabilitação, no âmbito do Convite n. 03/2014, do tipo maior oferta, promovido pelo 23º Batalhão de Caçadores do Exército/CE, que tem por objeto a concessão administrativa de uso de imóvel público, de área de 24,88 m², para funcionamento de lanchonete.
ACORDAM os Ministros do Tribunal de Contas da União, reunidos em Sessão Plenária, ante as razões expostas pelo Relator, em:
9.1. conhecer da presente Representação, uma vez preenchidos os requisitos de admissibilidade estabelecidos nos arts. 235 e 237, inciso VII, do Regimento Interno/TCU, para, no mérito, considerá-la procedente;
9.2. aplicar ao Sr. Alfredo Ferreira dos Santos Filho a multa prevista no artigo 58, inciso II, da Lei n. 8.443/1992, no valor de R$ 7.000,00 (sete mil reais) , fixando-lhes o prazo de 15 (quinze) dias, a contar da notificação, para que comprove, perante o Tribunal (artigo 214, inciso III, alínea a, do Regimento Interno) , o recolhimento da dívida ao Tesouro Nacional, atualizada monetariamente desde a data do presente Acórdão até a do efetivo recolhimento, se for paga após o vencimento, na forma da legislação em vigor;
9.3. autorizar, caso requerido, nos termos do art. 26 da Lei 8.443/1992, o parcelamento da dívida em até 36 (trinta e seis) parcelas mensais e sucessivas, esclarecendo ao responsável que a falta de pagamento de qualquer parcela importará no vencimento antecipado do saldo devedor (art. 217, § 2º, do Regimento Interno do TCU) , sem prejuízo das demais medidas legais;
9.4. autorizar, desde logo, nos termos do art. 28, inciso II, da Lei 8.443/1992, a cobrança judicial da dívida, caso não atendida a notificação;
9.5. declarar a inidoneidade das empresas Carlos Daniel Mesquita Mota - ME, Mateus de Mesquita Mota - ME e Eva Costa Farias Mota - ME para participar de licitação com a Administração Pública Federal, nos termos do art. 46 da Lei n. 8.443/1992, pelo prazo de 3 (três) anos;
9.6. determinar ao 23º Batalhão de Caçadores do Exército/CE que se abstenha de prorrogar o contrato firmado com a empresa Mateus de Mesquita Mota - ME, em decorrência do Convite n. 03/2014, e que, em futuro certame que, porventura, venha a realizar com o mesmo objeto, adote a modalidade pregão, em consonância com o entendimento jurisprudencial desta Corte de Contas;
9.7. determinar à Secex/PE que, no tocante ao cumprimento do subitem 9.4 supra, após o trânsito em julgado desta deliberação, comunique a Secretaria de Logística e Tecnologia da Informação do Ministério do Planejamento, Orçamento e Gestão, informando-a a respeito da declaração de inidoneidade efetuada, bem como solicite àquela unidade que adote as providências necessárias à efetivação do decisum no âmbito do Sistema de Cadastramento Unificado de Fornecedores - Sicaf;
9.8. encaminhar cópia deste Acórdão, bem como do Relatório e do Voto que o fundamentam, à Controladoria Geral da União - CGU para que promova as medidas necessárias ao impedimento para licitar de que trata o subitem 9.4 supra, com o registro das mencionadas empresas no Cadastro Nacional de Empresas Inidôneas e Suspensas - CEIS.
HISTÓRICO
2.	Esta representação foi autuada em face de indícios de irregularidade nos critérios de inabilitação adotados no âmbito do Convite 03/2014, do tipo maior oferta, promovido pelo 23º Batalhão de Caçadores do Exército/CE, que teve por objeto a concessão administrativa de uso de imóvel de área de 24,88 m2, para funcionamento de uma cantina.
3.	Considerando a evidência de conluio plenamente caracterizado, entendeu-se pela responsabilidade do gestor que homologou a licitação em tela, apesar de toda a situação delituosa, por entender que o conluio era plenamente detectável. Assim, por meio do Acórdão 478/2016-TCU-Plenário (peça 41) , o agora recorrente foi multado em R$ 7.000,00, com base no art. 58, inciso II, da Lei 8.443/1992 (LO/TCU) . 
4.	Examina-se, nesta oportunidade, o pedido de reexame interposto por Alfredo Ferreira dos Santos Filho (peça 86) contra o citado julgado.
EXAME DE ADMISSIBILIDADE 
5.	Os pedidos de reexame preenchem os requisitos de admissibilidade, conforme exigência do art. 48 da Lei 8.443/1992 (LO/TCU) , c/c os arts. 285 e 286 do RI/TCU.
6.	Dessa forma, reitera-se a proposta de conhecimento do recurso, conforme item 9.2 do Acórdão 2297/2017-TCU-Plenário (peça 106) , com relatoria do Exm. Ministro Walton Alencar Rodrigues, conforme peça 92.
EXAME DE MÉRITO
7.	Delimitação do recurso
8.	No recurso trazido pelo responsável, será necessário verificar, em síntese, se:
9.	Preliminarmente
	a) houve prescrição;	
10.	No mérito
	a) Há nexo de causalidade entre as irregularidades apuradas (conluio) e a conduta impugnada do recorrente (homologação) ;
	b) Houve excessiva apenação, em razão do valor da multa aplicada (R$ 7.000,00) ;
11.	DA (S) PRELIMINAR (ES) 
12.	Da prescrição
13.	Embora não tenham sido trazidos nas razões recursais argumentos atinentes à prescrição da pretensão punitiva, por ser tratar de matéria de ordem pública tal instituto requer análise ex officio. Nessa lógica estão diversos julgados, conforme excertos abaixo.
A ocorrência da prescrição da pretensão punitiva do TCU deve ser aferida, independentemente de alegação da parte, em cada processo em que haja intenção de aplicação das sanções previstas na Lei 8.443/1992. (Acórdão 2058/2017-TCU-Primeira Câmara, de relatoria do Exm. Ministro Augusto Sherman) 
A análise de ocorrência da prescrição da pretensão punitiva do TCU deve ser feita em todos os processos pendentes de apreciação de recurso, mesmo que o recurso venha a não ser conhecido, inclusive o recurso de revisão, por se tratar de matéria de ordem pública. (Acórdão 993/2017-TCU-Plenário, de relatoria do Exm. Ministro Augusto Nardes) 
14.	Análise
15.	Inicialmente é oportuno registrar que a pretensão punitiva do TCU se subordina ao prazo geral de prescrição de 10 anos estipulado no art. 205 da Lei 10.406/2002 (Código Civil) , cuja contagem se inicia na data de ocorrência da irregularidade sancionada e se interrompe, uma única vez, na data do ato que ordenar a citação, a audiência ou a oitiva da parte, nos termos do art. 202, inciso I, do mesmo diploma legal. Corroboram com essa tese diversos julgados.
A pretensão punitiva do TCU subordina-se ao prazo geral de prescrição de dez anos estipulado no art. 205 da Lei 10.406/2002 (Código Civil) , cuja contagem se inicia na data de ocorrência da irregularidade sancionada e se interrompe, uma única vez, na data do ato que ordenar a citação, a audiência ou a oitiva da parte, nos termos do art. 202, inciso I, do mesmo diploma legal. (Acórdão 10364/2017-TCU-Segunda Câmara, de relatoria do Exm. Ministro Marcos Bemquerer) 
Quando o fato irregular, motivador da sanção, for o não alcance dos objetivos do convênio, o prazo para a prescrição da pretensão punitiva do TCU começa a fluir a partir do fim do prazo para prestação de contas, momento em que se conclui a última etapa do ajuste e o Estado deve começar a agir para defender seus interesses. (Acórdão 5130/2017-TCU-Primeira Câmara, de relatoria do Exm. Ministro Bruno Dantas) 
A data de interrupção do prazo prescricional da pretensão punitiva do TCU é a do ato que ordenou a citação, a audiência ou a oitiva da parte, não a data da efetivação da comunicação. (Acórdão 1638/2017-TCU-Segunda Câmara, de relatoria do Exm. Ministro José Múcio Monteiro) 
A prescrição prevista na Lei 9.784/1999 não se aplica à atividade de controle externo. O instituto da prescrição nos processos do TCU obedece ao art. 37, § 5º, da Constituição Federal, no que tange ao ressarcimento do prejuízo, e ao art. 205 da Lei 10.406/2002 (Código Civil) , no que se refere à pretensão punitiva. Assim, quanto ao débito, a ação é imprescritível, e quanto à aplicação de sanções, ela prescreve em dez anos a contar da data de ocorrência das irregularidades. (Acórdão 374/2017-TCU-Plenário, de relatoria do Exm. Ministro Bruno Dantas) 
A pretensão punitiva do TCU subordina-se ao prazo geral de prescrição de dez anos indicado no art. 205 da Lei 10.406/2002 (Código Civil) , contado a partir da data da ocorrência da irregularidade sancionada, nos termos do art. 189 da referida Lei. (Acórdão 8801/2016-TCU-Segunda Câmara, de relatoria do Exm. Ministro Marcos Bemquerer) 
A prescrição da pretensão punitiva do TCU subordina-se ao prazo geral de prescrição disposto no Código Civil (dez anos) , contado a partir da data da ocorrência da irregularidade e interrompido pelo ato que ordenar a citação, a audiência ou a oitiva da parte. (Acórdão 4790/2016-TCU-Primeira Câmara, de relatoria do Exm. Ministro Bruno Dantas) 
A prescrição da pretensão punitiva do TCU é contada a partir da data de ocorrência da irregularidade sancionada, nos termos do art. 189 da Lei 10.406/2002 (Código Civil) . (Acórdão 1441/2016-TCU-Plenário, de relatoria do Exm. Ministro Walton Alencar Rodrigues) 
16.	Na hipótese vertente, a licitação ocorreu em 7/5/2014 (peça 1, p. 9-19) , tendo a ordem para a audiência feita em 8/10/2014 (peças 19-20 e 25) , ou seja, antes do prazo decenal. Portanto, pelo exposto, entende-se pela não ocorrência da prescrição da pretensão punitiva.
17.	DO MÉRITO
18.	Da ausência de nexo de causalidade entre as irregularidades apuradas (conluio) e as condutas do recorrente (homologação) 
19.	Análise
20.	O recorrente sustenta que procedeu com a homologação da licitação Convite 3/2014 no exercício de sua função institucional enquanto ocupante de cargo de autoridade competente:
21.	Assim, argumenta que o ato homologatório obedeceu e seguiu as determinações normativas à época, inexistindo, portanto, irregularidade no ato, que foi inclusive precedido de diversos pareceres técnicos, jurídicos e de áreas especializadas, isto é, de documentos conclusivos que apontaram para regularidade do certame. 
22.	Em nenhum momento se fala em conluio entre os licitantes. Tal hipótese só foi levantada no âmbito da instrução do processo de representação, por auditor com experiência e especialização no assunto, realizando pesquisas em sistemas informatizados nos quais o recorrente não possuía acesso.
23.	Portanto, entende que sua conduta foi erro escusável, ou seja, ato cometido sem a exata percepção da realidade quanto à existência do conluio no momento em que homologou a licitação e firmou o contrato dela decorrente.
24.	Defendendo ainda a ilogicidade jurídica em sua responsabilização, inclusive asseverando que não houve ato de má-fé, o recorrente rememora a análise realizada pela Unidade Técnica e faz a seguinte indagação:
"Ora, como pode a CPL, que teve contato direto com os licitantes, com os documentos de habilitação e com todo o contexto do certame ter sido considerada de boa-fé e este Ordenador de Despesas, que apenas homologou a licitação, tendo contato indireto com ela, sido considerado como agindo de má-fé? Há, por óbvio uma incoerência neste ponto."
25.	Por fim, trazendo julgados desta Corte de Contas, o recorrente reitera que sua conduta não foi intencional e que a missão institucional do TCU é aprimorar a administração pública e não apenar bons gestores.
26.	Análise
27.	Inicialmente, cabe registrar que a responsabilidade dos jurisdicionados perante o TCU é de natureza subjetiva, caracterizada mediante a presença de simples culpa stricto sensu, sendo desnecessária a caracterização de conduta dolosa ou má-fé do gestor para que este seja responsabilizado. Desse modo, é suficiente a quantificação do dano, a identificação da conduta do responsável que caracterize sua culpa, seja por imprudência, imperícia ou negligência, e a demonstração do nexo de causalidade entre a conduta culposa (stricto sensu) e a irregularidade que ocasionou o dano ao erário.
28.	Contudo, admite-se a ocorrência de excludentes de culpabilidade, tal como a inexigibilidade de conduta diversa ou a ausência de potencial conhecimento da ilicitude.
29.	Nesse diapasão, o Sr. Alfredo Ferreira dos Santos Filho assevera que apenas homologou a licitação Convite 3/2014 após a manifestação favorável de todos os órgãos ou etapas anteriores. Dessa forma, não participou de forma pormenorizada das análises prévias de conformidade nem do acompanhamento das avenças, pois isso não fazia parte de suas atribuições.
30.	É certo que a responsabilidade do agente público não se presume, para que esta ocorra é necessário a existência de dano ou a ocorrência de irregularidade, do nexo causal entre estes e a conduta dolosa ou culposa do agente para a imputação do débito ou da irregularidade. No presente caso, a responsabilidade foi imputada visto que a licitação firmada continha irregularidades, sendo que para a culpa foi considerado o simples ato de assinatura (homologação da autoridade competente) . 
31.	Não há como negar que previamente ao ato final de assinatura da licitação o processo passou por diversos setores técnicos e jurídicos, que apontaram e concluíram para que a avença fosse feita. Dessa forma, entende-se que não houve culpa in vigilando, que é caracterizada pela falta de fiscalização sobre procedimentos exercidos por outrem. Tal situação ocorre quando é exigido do delegante atuações também em nível operacional, ou seja, que possibilitem a fiscalização dos atos praticados. 
32.	No presente caso, considerando a gama de autuação de Tentente-Coronel, responsável por um Batalhão de Caçadores do Exército, não é razoável exigir deste dirigente máximo uma atuação em nível operacional (ausência de exigibilidade de conduta diversa) , mas somente em estratégico, sob pena de tornar sem sentido o instituto da delegação de competência e inviabilizar o exercício das tarefas próprias e privativas da autoridade delegante. Frisa-se ainda que, a licitação em questão é para contratação de de objeto simples (catina) , ou seja, de menor importância no âmbito das demais licitações do Batalhão.
33.	Ademais, perscrutando os elementos trazidos aos autos, não se constata a participação do ordenador da despesa no conluio. Não há no processo indícios de que este agente público tenha participado ou tinha o conhecimento do envolvimento das empresas. Assim, não é razoável elevar o grau da responsabilidade deste agente além das cláusulas do edital.
34.	Reforça esse raciocínio o fato de que o conluio só foi descoberto por meio de fiscalização no âmbito do TCU, que relevaram vínculos entre as empresas participantes. De outra forma, o contexto irregular parecia desconhecido para o gestor federal, não se podendo concluir que o mesmo tinha o "domínio do fato" no que se refere ao conluio delineado nos autos.
35.	Sendo assim, pelo exposto, defende-se que não houve culpa in vigilando, já que, no caso concreto, não é razoável exigir que, ante a função de Tenente-Coronel, responsável por um Batalhão de Caçadores do Exército, tenha de conferir minuciosamente cada licitação por ele homologada, uma vez que dispõe de toda uma estrutura técnica para desempenhar esse papel. Assim, propõe-se o provimento das razões recursais apresentadas.
36.	Da (in) observância da proporcionalidade na aplicação da sanção
37.	Ao abordar a tese de que a proporcionalidade não foi observada na aplicação da sanção de multa (art. 58 da Lei 8.443/1992) , o recorrente faz considerações acerca de sua situação econômica, falta de motivação e de explicitação dos critérios utilizados na aplicação da sanção.
38.	Análise
39.	Inicialmente, tem-se por pertinente rememorar a condenação sofrida pelos recorrentes:
9.2. aplicar ao Sr. Alfredo Ferreira dos Santos Filho a multa prevista no artigo 58, inciso II, da Lei n. 8.443/1992, no valor de R$ 7.000,00 (sete mil reais) , fixando-lhes o prazo de 15 (quinze) dias, a contar da notificação, para que comprove, perante o Tribunal (artigo 214, inciso III, alínea a, do Regimento Interno) , o recolhimento da dívida ao Tesouro Nacional, atualizada monetariamente desde a data do presente Acórdão até a do efetivo recolhimento, se for paga após o vencimento, na forma da legislação em vigor; (Acórdão 478/2016-TCU-Plenário) 
40.	Segundo o art. 58, incisos II e III, da Lei 8.443/1992, o Tribunal poderá aplicar multa aos responsáveis, dentre outras razões, por "ato praticado com grave infração à norma legal ou regulamentar de natureza contábil, financeira, orçamentária, operacional e patrimonial (inciso II) ". Para essa sanção, segundo o RI/TCU, art. 267, inciso II, o valor da multa pode ser compreendido entre 5% e 100% do valor atualizado máximo de multa. 
41.	No exercício de 2016, quando foi prolatada o acórdão, o valor máximo da multa que se refere o art. 58 da Lei 8.443/1992 era de R$ 54.820,84, conforme Portaria TCU 4/2016. Assim, percebe-se que o responsável foi condenado em menos de 20% do valor máximo da multa, ou seja, dentro dos parâmetros legais. 
42.	Sobre a gradação/dosimetria da multa/pena, o Tribunal possui diversos julgados, conforme excertos abaixo:
No âmbito do TCU, a dosimetria da pena tem como balizadores o nível de gravidade dos ilícitos apurados, com a valoração das circunstâncias fáticas e jurídicas envolvidas, e a isonomia de tratamento com casos análogos. O Tribunal não realiza dosimetria objetiva da multa, comum à aplicação de normas do Direito Penal, e não há um rol de agravantes e atenuantes legalmente reconhecido. (Acórdão 992/2017-TCU-Plenário, de relatoria do Exm. Ministro Augusto Nardes) 
A dosimetria do valor da multa é pautada pelo nível de gravidade dos ilícitos, pela materialidade destes e pelo grau de culpabilidade do agente, não guardando relação com a capacidade financeira do responsável. (Acórdão 939/2017-TCU-Plenário, de relatoria do Exm. Ministro Bruno Dantas) 
Além do nível de gravidade dos ilícitos, da materialidade envolvida, do grau de culpabilidade do agente e das circunstâncias do caso concreto, o TCU pode considerar na dosimetria da pena, como fatores atenuantes, o fornecimento de informações que venham a contribuir com as apurações e o reconhecimento da participação nos ilícitos. (Acórdão 483/2017-TCU-Plenário, de relatoria do Exm. Ministro Bruno Dantas) 
A capacidade econômica dos responsáveis não constitui critério para a gradação das multas aplicadas pelo TCU, mas sim o grau de culpabilidade dos apenados e as circunstâncias fáticas do caso concreto. (Acórdão 7602/2015-TCU-Primeira Câmara, de relatoria do Exm. Ministro Bruno Dantas) 
A gradação da multa não se dá a partir de critérios objetivos, pré-fixados, mas sim de acordo com as circunstâncias de cada caso. O que se afere é a conduta e não a capacidade econômico-financeira do responsável. (Acórdão 6222/2013-TCU-Segunda Câmara, de relatoria do Exm. Ministro Raimundo Carreiro) 
A gradação no valor da multa aplicada ao gestor, em atendimento ao princípio da proporcionalidade, leva em consideração a atribuição do exercício do cargo e se a sua atuação/omissão se deu em parte ou em todo o período em que a irregularidade foi perpetrada. (Acórdão 1340/2012-TCU-Plenário, de relatoria da Exma. Ministra Ana Arraes) 
43.	No presente processo, a responsável foi condenado por homologado a licitação com prática de conluio entre os participantes. Cabe rememorar também que, na análise da dosimetria da condenação/multa havia de ter sido considerado que se tratava de responsável de elevada autoridade, portanto, com o grau de culpabilidade especial.
44.	Portanto, tendo em vista que a priori houve considerações e critérios balizadores da dosimetria da multa, entende-se que foram observados os princípios da razoabilidade e da proporcionalidade, na medida que em outros julgados com atos ilícitos considerados mais graves tiveram uma penalidade maior. 
45.	Sendo assim, não merece prosperar tais razões recursais. 
CONCLUSÃO
46.	Em face da análise das razões recursais apresentadas, concluiu-se que:
	a) 	não houve prescrição, a licitação foi realizada na data 7/5/2014 e o ato que ordenou a audiência se deu em 8/10/2014 (peças 1, p. 9-19 e 19-20) , isto é, o prazo decenal não transcorreu. A jurisprudência desta Corte de Contas é firme no entendimento de que o prazo em questão é o estipulado no art. 205 do Código Civil, isto é, de 10 anos, tendo como prazo inicial (ad a quo) a data da ocorrência da irregularidade e final (ad quem) a data do ato que ordenar a possibilidade de contraditório; 
	b) está ausente o nexo de causalidade entre as irregularidades apuradas e a conduta do recorrente Sr. Alfredo Ferreira dos Santos Filho, ante a falta de exigibilidade de conduta diversa.
	c) nos processos perante o Tribunal de Contas da União não há a necessidade de comprovação de má-fé ou dolo. A culpa grosseira ou grave é considerada apenas para fins de dosimetria da apenação, se for o caso;
	d) o responsável Sr. Alfredo Ferreira dos Santos Filhoteve sua conduta baseada em pareceres técnicos e jurídicos, isto é, caracterizou-se a ausência de potencial consciência de ilicitude (excludente de culpabilidade) ; e
	e) na aplicação da multa do art. 58 da Lei 8.443/1992 foi considerado como critério balizador da dosimetria da multa o grau de responsabilidade do agente público e o valor da apenação em comparação com outros julgados afins, portanto, foi observado os princípios da razoabilidade e da proporcionalidade.
V - PROPOSTA DE ENCAMINHAMENTO
47.	Ante o exposto, submetem-se os autos à consideração superior, propondo-se, com fundamento noart. 48 da Lei 8.443/1992:
 	I - conhecer do pedido de reexame interposto pelo Sr. Alfredo Ferreira dos Santos Filho contra o Acórdão 478/2016-TCU-Plenário, e, no mérito, dar-lhe provimento, de modo a tornar sem efeito os itens 9.2, 9.3 e 9.4 do acórdão recorrido.
	II - 	dar ciência da deliberação ao recorrente, às Unidades Jurisdicionadas e a Unidade Técnica responsável pela realização das comunicações."

não há

Subprocurador-Geral Lucas Rocha Furtado.

REPRESENTAÇÃO. INDÍCIOS DE IRREGULARIDADES EM LICITAÇÃO REALIZADA PARA A CONCESSÃO ADMINISTRATIVA DE USO DE IMÓVEL PARA FUNCIONAMENTO DE CANTINA. CONLUIO. DETERMINAÇÃO. DECLARAÇÃO DE INIDONEIDADE (ART. 46 DA LEI 8.443/1992). MULTA. RECURSO DE REEXAME. CONHECIMENTO. AUSÊNCIA DO NEXO DE CAUSALIDADE ENTRE AS IRREGULARIDADES APURADAS E A CONDUTA IMPUGNADA, POR FALTA DE EXIGIBILIDADE DE CONDUTA DIVERSA. PROVIMENTO. EXCLUSÃO DA MULTA APLICADA AO GESTOR.

REPRESENTAÇÃO (REPR)

Secretaria de Recursos (SERUR); Secretaria de Controle Externo de Aquisições Logísticas (Selog).

Trata-se de pedido de reexame interposto por Alfredo Ferreira dos Santos Filho contra o Acórdão 478/2016-TCU-Plenário, que lhe aplicou multa de R$ 7 mil, ao julgar representação em que foram apontados indícios de irregularidade nos critérios de inabilitação adotados no âmbito do Convite 03/2014, do tipo maior oferta, promovido pelo 23º Batalhão de Caçadores do Exército/CE. O objeto da licitação foi a concessão administrativa de uso de imóvel de área de 24,88 m2, para funcionamento de cantina.
Naquela ocasião, caracterizada a existência de conluio, este Tribunal considerou reprovável a conduta de Alfredo Ferreira dos Santos Filho, gestor que homologou a licitação. Irresignado com tal decisão, o recorrente argumenta que:
não há nexo de causalidade entre o conluio existente e a conduta do recorrente, ao homologar a licitação:
i. o ato homologatório obedeceu e seguiu as determinações normativas à época, inexistindo, portanto, irregularidade no ato, que foi precedido de pareceres técnicos, jurídicos e de áreas especializadas;
ii. tais documentos apontaram para regularidade do certame;
iii. a hipótese de conluio entre os licitantes só foi levantada no âmbito da instrução do processo de representação, por auditor do TCU com experiência e especialização no assunto, a partir de pesquisas em sistemas informatizados, aos quais o recorrente não possuía acesso;
iv. sendo assim, sua conduta foi erro escusável, ato cometido sem a exata percepção da realidade quanto à existência do conluio no momento em que homologou a licitação e firmou o contrato dela decorrente.
houve excessiva apenação, em razão do valor da multa aplicada.
A unidade técnica conclui pela procedência do mérito do pedido de reexame, para propor o seu provimento e a exclusão da multa aplicada. Feito este breve histórico dos fatos, passo a analisar os argumentos apresentados.
Por meio do Acórdão 2297/2017-TCU-Plenário, o Tribunal conheceu do presente pedido de reexame, por atender aos requisitos atinentes à espécie.
Apesar de as razões recursais não conterem argumentos relativos à prescrição da pretensão punitiva, tal instituto requer análise ex officio, por ser tratar de matéria de ordem pública.
No presente caso a licitação ocorreu em 7/5/2014 e a audiência foi determinada em 8/10/2014. Como não transcorreu o prazo decenal previsto pelo Acórdão 1441/2016-TCU-Plenário, de relatoria do E. Ministro Benjamin Zymler, não ocorreu a prescrição da pretensão punitiva do TCU.
No que toca ao mérito dos argumentos apresentados, a responsabilidade dos jurisdicionados perante o TCU é de natureza subjetiva, caracterizada mediante a presença de simples culpa stricto sensu, sendo desnecessária a caracterização de conduta dolosa ou má-fé do gestor para que este seja responsabilizado. 
É suficiente a quantificação do dano, a identificação da conduta do responsável que caracterize sua culpa, seja por imprudência, imperícia ou negligência, e a demonstração do nexo de causalidade entre a conduta culposa (stricto sensu) e a irregularidade que ocasionou o dano ao Erário.
Entretanto, no presente caso, considerando o rol de atribuições do cargo de Tenente-Coronel, responsável por Batalhão de Caçadores do Exército, não é razoável exigir deste dirigente atuação em nível operacional extraordinário, fora do razoável. Certos detalhes de licitação para concessão administrativa de uso de espaço de 25 m2 para funcionamento de cantina pode tornar sem sentido o instituto da delegação de competência e inviabilizar o exercício das tarefas próprias e privativas da autoridade delegante.
A licitação em análise pode ser qualificada como questão de menor importância, quando comparada às demais licitações do Batalhão. Para avaliar a conduta do recorrente, deve-se ainda considerar que:
ele homologou a licitação com base em pareceres técnicos, jurídicos e de áreas especializadas que concluíram no sentido de que a avença fosse feita;
nos presentes autos, não há indícios de que este agente público tenha participado do conluio ou tinha o conhecimento do arranjo entre as empresas;
o conluio só foi descoberto por meio de fiscalização, no âmbito do TCU, que revelou os vínculos entre as empresas participantes da licitação;
o contexto irregular parecia desconhecido para o gestor federal, não sendo razoável concluir que este tinha o "domínio do fato", no que se refere ao conluio delineado nos autos.
Diante de tais elementos, concluo que não houve culpa in vigilando do recorrente, caracterizada pela falta de fiscalização sobre procedimentos exercidos por outrem. Tal situação ocorre quando é exigido do delegante atuações também em nível operacional, ou seja, que possibilitem a fiscalização dos atos praticados. 
Sendo assim, acolho as análises da unidade técnica como razões de decidir conhecer do presente pedido de reexame para, no mérito, dar-lhe provimento, para tornar insubsistentes os itens 9.2, 9.3 e 9.4 do acórdão recorrido.
Feitas essas considerações, voto por que o Tribunal acolha a minuta de acórdão que ora submeto à deliberação do colegiado.
TCU, Sala das Sessões Ministro Luciano Brandão Alves de Souza, em 21 de agosto de 2019.
WALTON ALENCAR RODRIGUES 
Relator